【裁判字號】    97,台上,5411
【裁判日期】    971030
【裁判案由】    常業重利等罪
【裁判全文】
最高法院刑事判決            九十七年度台上字第五四一一號
上  訴  人  乙  ○
            甲○○
上列上訴人等因常業重利等罪案件，不服台灣高等法院台南分院
中華民國九十七年七月三日第二審更審判決（九十七年度上更(一)
字第一四四號，起訴案號：台灣台南地方法院檢察署九十三年度
偵字第二三三五號、九十三年度營偵字第一八五號、九十四年度
偵字第九五八二號），提起上訴，本院判決如下：
    主  文
原判決關於乙○、甲○○部分撤銷，發回台灣高等法院台南分院
。
    理  由
本件原判決撤銷第一審關於上訴人乙○（原名乙○○，於民國九
十四年六月八日改名為乙○○，九十五年九月二十八日再改名為
乙○）、甲○○部分之科刑判決，依修正前刑法牽連犯規定，從
一重改判分別論處乙○共同乘他人急迫、輕率，貸以金錢，而取
得與原本顯不相當之重利為常業罪刑（累犯，處有期徒刑二年十
月）；論處甲○○共同連續意圖使女子與他人為猥褻行為而媒介
以營利罪刑（處有期徒刑二年四月），固非無見。
惟查：（一）刑事審判採訴訟主義，法院不得就未經起訴之犯罪
審判，其就起訴書所未記載之事實而得予以審判者，則以起訴效
力所及之事實為限，必須認定未經起訴書所記載之事實成立犯罪
，且與已起訴應論罪之事實具有單一性不可分之關係者，始得為
之。而數罪併罰之案件，因其數罪間均各有其獨立之犯罪事實，
既無審判上不可分之關係，則檢察官或自訴人如僅就一個犯罪事
實起訴，縱使審理中發現被告尚犯有他罪，依不告不理原則，自
不得就他罪予以審判。又除有特別規定外，未受請求之事項予以
判決者，其判決為當然違背法令，此觀刑事訴訟法第二百六十八
條、第三百七十九條第十二款之規定自明。另修正前刑法上之牽
連犯，必須二個以上之行為有方法與結果之關係者，始足構成，
亦即必須以犯一罪之方法行為犯他罪，或以犯一罪之結果行為犯
他罪，方有牽連關係之可言。本件依起訴書記載，如原判決附表
（下稱附表）二編號三（即乙○於九十四年七月二十二日對丁○
○犯妨害自由罪）部分並未經檢察官起訴，原審予以併案審理，
無非係以該部分與乙○被起訴之常業重利犯行有牽連犯之裁判上
一罪關係，應依修正前刑法第五十五條之規定，從一重以常業重
利罪處斷（見原判決第二二頁倒數第二至六行、第二三頁第四至
六行）。然依原判決事實記載，乙○所犯如附表一編號一至八、
十、十一常業重利罪部分，其犯罪時間係自九十一年五月一日起
至九十二年八、九月間止，至於第一審併予審理判決有罪之乙○
於九十三年七月間某日，在台南縣下營鄉某處對丁○○所犯重利
部分（即第一審附表編號十一），原判決已認定該部分不能證明
乙○犯罪，而退回檢察官另為適法之處理（見原判決理由丙之二
、丙四之（四）、丙之五）。查乙○對丁○○犯重利罪部分，原
判決既認定乙○不成立犯罪，則就附表二編號三所示之犯罪事實
：「乙○於九十四年七月二十二日下午三時至同日晚間十一時五
十分許，夥同另行借款予丁○○之李志強、黃旭成共同基於犯意
之聯絡，由黃旭成駕駛車號○○－○○○○號自小客車，搭載李
志成在台南縣新營市某處，將丁○○與其綽號『白目』之友人所
共乘之車牌號碼不詳之自小客車攔截後，李志強即強行進入丁○
○所乘坐之上開自小客車內，將車門鎖上，並親自駕駛該自小客
車尾隨黃旭成所駕駛之車號○○－○○○○號自小客車，返回乙
○在台南縣新營市○○路○段○○號所開設之機車零件買賣店內
，將丁○○帶進該店內。乙○、李志強二人即在該店內強逼丁○
○還款，李志強除動手拉扯丁○○之頭髮外，並對丁○○恫稱：
若不償還借款，要伊死得很難看等語，致丁○○心生畏懼，而危
害於安全，並以此方式剝奪被害人之行動自由」部分，自無從與
其對丁○○犯重利罪部分牽連，至於乙○所犯如附表一編號一至
八、十、十一常業重利罪部分，其犯罪時間係自九十一年五月一
日起至九十二年八、九月間止，距附表二編號三（即乙○於九十
四年七月二十二日對丁○○妨害自由）部分之犯罪時間相隔已達
一年九月以上，且二者犯罪被害人並不相同，亦難認有何方法與
結果之牽連關係。原判決就未經起訴之附表二編號三部分併予審
判，並依行為時牽連犯之例從一重處斷，於法自屬可議。（二）
科刑判決所認定之事實，與其所採用之證據不相適合，即屬證據
上理由矛盾。其認定事實與卷證資料不符，亦有證據上理由矛盾
之違誤。原判決就甲○○所犯附表二編號二所示部分，其犯罪事
實記載犯罪時間為九十一年五月底某日起至同年六月三日止，並
引用證人即被害人丙○○於第一審審理時之證詞為論罪之依據，
惟查證人丙○○於第一審九十五年三月二十三日審理時供稱：「
（在○○ＰＵＢ上班多久？）第二天就被抓到了」、「第一天有
在嘉義做，第二天就被抓了，去嘉義兩次」、「第二天被抓到，
○○ＰＵＢ就關了」等語（見第一審卷二第五００、五０六、五
０八頁）。而甲○○於第一審同日審理時亦供稱：「（是否帶她
【指丙○○】去嘉義二天，第二天就被查獲？）是」等語（見第
一審卷二第五一一頁）。原判決認定之犯罪時間與上述卷證資料
不符，亦有違誤。（三）原判決認附表三編號四所示之手銬一付
係甲○○所有，且係供其與林中華、康乙竹共同為常業重利犯罪
所用之物，應依刑法第三十八條第一項第二款宣告沒收等語（見
原判決第二四頁第一六至二十行）。然甲○○於警詢時即供稱扣
案之手銬係伊買回來把玩用（見台南縣警察局第０九三０００卷
第二六頁），於原審審理時亦供稱手銬是買來跟伊外甥玩的等語
（見原審卷第一四八、一四九頁）。原判決未審酌甲○○上開供
詞以及手銬與常業重利犯行究有何關連，逕認係供犯罪所用之物
，予以宣告沒收，併有可議。以上或為上訴意旨所指摘，或為本
院得依職權調查之事項，應認原判決關於乙○、甲○○部分仍有
撤銷發回更審之原因。
據上論結，應依刑事訴訟法第三百九十七條、第四百零一條，判
決如主文。
中    華    民    國  九十七  年    十    月   三十   日
                      最高法院刑事第二庭
                          審判長法官  莊  登  照  
                                法官  黃  一  鑫  
                                法官  許  錦  印  
                                法官  張  清  埤  
                                法官  林  俊  益  
      本件正本證明與原本無異
                                      書  記  官  
中    華    民    國  九十七  年   十一   月    四    日
                                                   ｍ

司法院資訊處製作；財團法人民間司法改革基金會備份。
